【裁判字號】    89,台上,42
【裁判日期】    890106
【裁判案由】    偽造文書
【裁判全文】
最高法院刑事判決                                  八十九年度台上字第四二號
    上  訴  人  甲○○
右上訴人因偽造文書案件，不服台灣高等法院花蓮分院中華民國八十六年十一月十三
日第二審判決（八十六年度上訴字第二四一號，起訴案號：台灣台東地方法院檢察署
八十五年度偵字第二五○一號），提起上訴，本院判決如左：
    主  文
上訴駁回。
    理  由
按刑事訴訟法第三百七十七條規定，上訴於第三審法院，非以判決違背法令為理由，
不得為之。是提起第三審上訴，應以原判決違背法令為理由，係屬法定要件。如果上
訴理由狀並未依據卷內訴訟資料，具體指摘原判決不適用何種法則或如何適用不當，
或所指摘原判決違法情事，顯與法律規定得為第三審上訴理由之違法情形，不相適合
時，均應認其上訴為違背法律上之程式，予以駁回。本件上訴人甲○○上訴意旨略稱
：(一)告訴人黃榮妹有同意上訴人辦理抵押貸款，且上訴人依約既可將本案四筆土地之
所有權，移轉登記於上訴人名下，依舉重明輕法理，上訴人以該四筆土地設定抵押權
予第三人，自無不可。告訴人係以刑事告訴為手段，達其民事索賠之目的。另依證人
即抵押權人林文雄之證言，亦足以證明告訴人交付相關證件時，即以移轉所有權之意
思，允許上訴人得自由使用、收益、處分該土地。上開有利於上訴人之證據，原判決
未說明不予採納之理由，有理由不備之違法。(二)「土地交換合約書」第三條已載明，
雙方係交換土地所有權，並未附有任何條件或期限，告訴人於訂約時，自有轉讓所有
權予上訴人之意思，其轉讓當然包含處分權在內。證人林文雄已證述前往對保時，告
訴人知道抵押之事，可見上訴人所辯非虛。原判決悖於事實，任意推測當事人之真意
。(三)上訴人於原審已聲請向台灣台東地方法院調閱黃榮妹與林文雄間，確認抵押權不
存在之訴卷宗，以證明上訴人之清白。原審未予調查，亦未說明不予調查之理由，有
應於審判期日調查之證據而未予調查之違法云云。
惟查：原判決撤銷第一審判決，改判論處上訴人行使偽造私文書罪刑，已敘明所憑之
證據及認定之理由。而(一)認定事實與證據取捨，乃事實審法院之職權，苟其事實之認
定及證據之取捨，並不違背經驗法則與論理法則，即不容任意指為違法而執為上訴第
三審之理由。原判決依據卷證資料，認定上訴人原執業代書，於民國八十三年十二月
二日與黃榮妹訂立「土地交換合約書」，雙方約定以黃榮妹所有之台東縣關山鎮○○
段第一七六七、一七六七之一、三一四一及三一四八之三地號等四筆土地，與上訴人
即將向案外人賴鍾妹購買之同段第三一五二、三一五三之二地號等二筆土地交換，
並約定於同年月十日互相交換接管。黃榮妹於簽約時，已將土地所有權狀、戶籍謄本
各四份、印鑑證明二份及印鑑章一枚交付上訴人，以便辦理交換土地移轉所有權登記
之用。上訴人雖另與賴鍾妹訂立「不動產買賣契約書」，約定以新台幣（下同）三
百七十八萬五千五百元，向賴鍾妹購買前揭二筆土地，惟上訴人始終付不出價金，
而未能取得該土地之所有權。上訴人明知已無法依約履行與黃榮妹間，交換土地之約
定，本應將黃榮妹所交付之上開證件等交還，詎未經黃榮妹同意，竟基於行使偽造文
書之犯意，於八十四年一月二十五日盜用黃榮妹之印鑑章，蓋在「土地建築改良物限
額抵押權設定契約書」及「土地登記申請書」之義務人欄，並持向台東縣關山地政事
務所行使，辦理抵押權設定登記，經該所以東關地所字第四○六號收件後，於翌（二
十六）日完成登記，明知為不實之事項，而使地政事務所之公務員登載於職務上所掌
之土地登記簿上，以黃榮妹所有之上開四筆土地為擔保，為不知情之林文雄設定四百
萬元之抵押權登記，足以生損害於地政機關辦理土地登記之正確性及黃榮妹。上訴人
隨即向林文雄借得三百萬元（扣除首次利息，實得二百九十四萬六千元）後，供其經
營之公司花用等情。已敘明上開事實，業據黃榮妹指訴綦詳，核與證人賴鍾妹、林
文雄供述之情節相符，並有土地交換合約書、土地建築改良物限額抵押權設定契約書
、土地登記申請書、印鑑證明、戶籍謄本等影本及土地登記簿謄本在卷可稽。上訴人
亦承認，因發生財務危機，開給賴鍾妹之票據，不能兌現，賴鍾妹不同意辦理移
轉登記，致無法將賴鍾妹之土地過戶給黃榮妹，嗣於辦理抵押權登記時，未知會黃
榮妹。又以林文雄雖證稱，於辦妥抵押權登記後，曾於八十四年二月間至黃榮妹住處
，求證有無約定交換土地之事，黃榮妹承認有約定交換土地。但事先上訴人僅帶伊去
看土地，並說已經與黃榮妹換好土地，惟未出示土地登記簿謄本及土地所有權狀。足
見上訴人未經黃榮妹同意，盜用其印鑑章，私自辦理抵押權登記，且對林文雄隱瞞實
情。另說明依據「土地交換合約書」約定，及雙方交易之誠信原則，黃榮妹交付前揭
證件之真意，顯係方便上訴人同時辦理互換土地之所有權移轉登記，非謂上訴人得任
意片面先將對方之土地，先移轉登記為己有，或擅自設定抵押權登記，上訴人身為執
業代書，自不能諉為不知。上訴人竟盜用黃榮妹之印鑑章，蓋在「土地建築改良物限
額抵押權設定契約書」及「土地登記申請書」上，並持以行使，向地政機關辦理抵押
權登記，自足以生損害於地政機關辦理土地登記之正確性及黃榮妹。因認上訴人有行
使偽造私文書之行為，為其所憑之證據及認定之理由。而以上訴人否認犯罪，辯稱嗣
後有經黃榮妹之同意，且依舉重明輕原則，伊有權辦理抵押權登記云云，乃卸責之詞
，不可採信等情，於理由內詳加說明及指駁。經核所為論敘，均與卷內證據資料相符
，從形式上觀察，並無認定事實不依證據或有何採證違背經驗法則、論理法則等違法
情形存在。(二)刑事訴訟法第一百七十二條規定：「當事人或辯護人聲請調查之證據，
法院認為不必要者，得以裁定駁回之」，其證據如屬客觀上為法院認定事實及適用法
律之基礎者，事實審法院未予調查，其判決固有同法第三百七十九條第十款所稱「應
於審判期日調查之證據而未予調查」之當然違背法令情形，如在客觀上非認定事實及
適用法律基礎之證據，既無調查之必要，自得不予調查，此種未予調查之情形，本不
屬於上開條款之範圍，事實審法院縱因未予調查，又未裁定駁回調查之聲請，致訴訟
程序違背首開規定，但此種訴訟程序之違法，顯然於判決無影響，依同法第三百八十
條之規定，並不得執以為上訴第三審之理由（本院八十年臺上字第四四○二號判例參
照）。查上訴人未經黃榮妹之同意，盜用其印鑑章，用以偽造私文書，並持以行使，
辦理抵押權登記之事實，除據黃榮妹指訴明確外；上訴人於檢察官偵查中及原審法院
，亦均承認事先未徵得黃榮妹之同意，逕自辦理抵押權登記（見第二五○一號偵查卷
第九頁背面、原審卷第二十四頁）。林文雄也證稱：辦完抵押權登記後，始至黃榮妹
住處求證有無同意交換土地之事，伊不知上訴人於辦理抵押權登記之前，有無告知黃
榮妹（見第二五○一號偵查卷第二十二頁背面、第二十三頁）。原判決認定之事實與
上開證據相符，原審縱再向台灣台東地方法院調閱黃榮妹與林文雄間，確認抵押權不
存在之訴卷宗，亦無從動搖原判決就犯罪事實之認定，即於判決顯無影響，自非在客
觀上認定事實及適用法律基礎之證據，原審雖未調閱上開卷宗，又未裁定駁回調查之
聲請，致訴訟程序違背上開規定，但此種訴訟程序之違法，顯然於判決無影響，依刑
事訴訟法第三百八十條之規定，並不得執以為上訴第三審之理由。(三)林文雄於偵查中
係證稱：辦完抵押權登記後，始至黃榮妹住處求證有無同意交換土地之事，伊不知上
訴人於辦理抵押權登記之前，有無告知黃榮妹，已見前述。上訴意旨辯稱：林文雄已
證述前往對保時，告訴人知道抵押之事。並非依據卷內訴訟資料，執為指摘，亦非適
法之第三審上訴理由。上訴意旨，徒憑己見，就原判決已說明事項或屬原審採證認事
職權之適法行使，任意指摘，顯與法律規定得為第三審上訴理由之違法情形，不相適
合。其上訴違背法律上之程式，應予駁回。
據上論結，應依刑事訴訟法第三百九十五條前段，判決如主文。
中      華      民      國    八十九    年      一      月      六      日
                              最高法院刑事第十二庭
                                  審判長法官  陳  炳  煌
                                        法官  陳  正  庸
                                        法官  陳  世  雄
                                        法官  高  金  枝
                                        法官  張  春  福
      右正本證明與原本無異
                                              書  記  官
中      華      民      國    八十九    年      一      月      十      日


司法院資訊處製作；財團法人民間司法改革基金會備份。
